【裁判字號】    92,台上,2475
【裁判日期】    920508
【裁判案由】    常業詐欺
【裁判全文】
最高法院刑事判決                              九十二年度台上字第二四七五號
    上  訴  人  甲○○
    選任辯護人  邱基祥律師
    上  訴  人  丙○○
                乙○○
右上訴人等因常業詐欺案件，不服台灣高等法院中華民國八十九年十二月二十七日第
二審判決（八十九年度上訴字第三一七七號，起訴案號：台灣板橋地方法院檢察署八
十七年度偵字第一七六０六、一九一八六、二０七五０、二六八一二號），提起上訴
，本院判決如左：
    主  文
原判決撤銷，發回台灣高等法院。
    理  由
本件原判決認定：上訴人甲○○、丙○○、乙○○明知自稱「賴國忠」真實姓名不詳
之成年男子，夥同李寶珠（成年人，未經起訴），分別於民國（下同）八十六年十二
月間及八十七年一月間，委託陳滿、吳政欣所申請設立之金美利實業有限公司（下稱
金美利公司）、金有力興業有限公司（下稱金有力公司）係虛設行號，本身並無資力
，於對外訂購貨物亦無付款之意思，竟仍與「賴國忠」、「李寶珠」等人共同基於意
圖為自己不法所有之犯意聯絡，自八十七年四月二十三日起，至八十七年八月十二日
止，在台北縣中和市○○路二六九號以有力通訊行名義即金有力公司、台北縣樹林鎮
○○街七十巷二十號以金美利公司名義及台北縣三峽鎮○○街七四巷一之三號之三以
三益行名義，分別由甲○○自稱「林正成」「林昱浩」或「楊賀達」「張瑞榮」「林
德民」，丙○○自稱「顏進益」，乙○○自稱「王先生」之方式，連續多次於如原判
決附表壹所示之時地，持李寶珠以金有力、金美利公司名義向台灣區中小企業銀行、
淡水鎮農會信用部、富邦商業銀行土城分行、三芝鄉農會、萬泰商業銀行土城分行等
金融機構申請之支票，向該附表壹所示之公司或個人，詐購如該附表壹所示之貨物，
使如該附表壹所示之公司及個人，均陷於錯誤而於該附表壹所示之地點如數交付貨物
，而該附表壹編號九中之部分及編號十三部分，則尚未送貨（均如該附表壹所示）。
詎所交付之支票屆期經提示均不獲兌付，而有力通訊行、三益行亦均隨即搬遷一空，
有邦公司等追償無著始知受騙；甲○○、乙○○、丙○○及「賴國忠」等並均恃詐購
貨物之所得為生，而以之為常業。嗣於八十七年八月十二日十五時二十六分許，甲○
○在上開金美利公司以「林正成」名義，以傳真向該附表壹編號十三之宛泰企業有限
公司訂購ＳＰ線，經該公司股東宋功超發覺有異報警，而於同年月十四日十九時許，
經警在上開金美利公司查獲甲○○、乙○○及丙○○三人，並扣得如原判決附表貳所
示李寶珠及「賴國忠」所有供上開訂購貨物，詐欺取財犯罪或預備供犯罪所用之物品
等情，因而撤銷第一審不當之科刑判決，改判仍分別論處上訴人甲○○、丙○○、乙
○○共同以犯意圖為自己不法之所有，以詐術使人將本人之物交付為常業罪刑，固非
無見。
惟按科刑判決書，須先認定犯罪事實，然後於理由內明其認定犯罪所憑之證據，方
足以資論罪科刑，如認定事實與其所採用之證據，及其認定之理由不相適合，即屬理
由矛盾，其判決當然違背法令。查原判決事實認定上訴人甲○○自稱「林正成」「林
昱浩」或「楊賀達」「張瑞榮」「林德民」方式，連續多次詐取他人財物，惟理由內
並未就上訴人甲○○於何時何地冒用「林德民」向何人詐取財物，說明其理由及依據
，揆諸前開說明，難謂無判決不備理由及理由矛盾之違誤；又原判決事實僅記載上訴
人丙○○以自稱「顏進益」方式行騙，惟理由內說明上訴人丙○○曾冒用「黃文洲
」及「黃先生」名義向他人詐取財物（見原判決理由編號三、四、五、六），亦有未
洽。次按證據雖已調查而其內容尚未明瞭者，即與未經調查無異，如遽行判決，仍屬
應於審判期日調查之證據未予調查，其判決當然違背法令。查證人沈盈華於警訊中指
稱：「……有力通訊公司一位黃先生開一張屬名李寶珠支票……（支票號碼ＨＭ00
00000號面額新台幣『下同』壹拾壹萬壹仟元……）」（見一九一八六號偵查卷
第十八頁背面），繼於檢察官偵查中指稱：「……我貨送到中和連城路二九六號內由
林昱浩簽收並交給我一張李寶珠支票……」（見一七六０六號偵查卷第七七頁），如
屬不虛，則該紙付款支票及簽收單，應分別有上訴人丙○○及甲○○之筆跡可證；又
證人洪振傑於警訊中指稱：「……壹位自稱黃文洲（真名丙○○）打電話到公司訂購
行動電話伍支，開立花蓮中小企銀支（票）號ＨＭ0000000……，另又於八十
七、五、二十九，丙○○又訂購傳真機貳拾部，開立花蓮中小企銀清水分行、票號Ｈ
Ｍ0000000……」（見二０七五０號偵查卷第十二頁起），如果屬實，則簽發
二紙支票者應為上訴人丙○○，惟上訴人甲○○、丙○○一再否認該支票上及簽收單
上之筆跡非其所有，為釐清事實真相，即有詳加調查之必要，原審以上訴人之犯行業
經被害人指證明確認無鑑定筆跡之必要，遽行判決，亦有依法應調查之證據未予調查
之違誤。末按刑法第三百三十九條第一項詐欺罪之成立，以意圖為自己或第三人不法
所有，以詐術使人將本人或第三人之物交付為要件，而所謂以詐術使人交付，必須被
詐欺人因其詐術而陷於錯誤者，始克相當。查本件被害人潘文章於警訊中已證稱：「
……後又訂貨一批叫我於八十七年八月二十六日交貨，價值二十九萬七千六百八十元
，尚未叫貨，……我覺得公司怪怪的，二十六日的貨除非現金，我是不會交貨的……
」，另被害人宋功超於檢察官偵查中證稱：「金美利公司自稱林正成之人向宛泰企業
有限公司訂購貨物，因其為負責人之兆燁企業有限公司曾被騙而查知，故未送貨」，
此觀原判決於理由內記述甚詳，則被害人潘文章、宋功超，是否因上訴人等之施用詐
術而陷於錯誤，亦饒有研求之餘地。上訴人等上訴意旨，分別指摘原判決不當，非無
理由，應認原判決有撤銷發回更審之原因。至上訴人等被訴不另諭知無罪部分，本於
裁判不可分原則，應一併發回更審，以資適法。
據上論結，應依刑事訴訟法第三百九十七條、第四百零一條，判決如主文。
中      華      民      國    九十二    年      五      月      八      日
                              最高法院刑事第十一庭
                                  審判長法官  呂  潮  澤
                                        法官  白  文  漳
                                        法官  陳  世  雄
                                        法官  孫  增  同
                                        法官  林  開  任
      右正本證明與原本無異
                                              書  記  官
中      華      民      國    九十二    年      五      月     十三     日


司法院資訊處製作；財團法人民間司法改革基金會備份。
